---
title: "SAE"
author: 
  - name: Christian Castro
    degrees: "Sociólogo, Analista programador"
date: "`r lubridate::today()`"
abstract: |

output:
  html_document:
    toc: true
    toc_float: true
    toc_depth: 2
    number_sections: true
    code_folding: hide
    theme: cosmo
---

# INTRODUCTION La necesidad de alcanzar la granularidad de las estadísticas.

Las estadísticas son cruciales para formular políticas basadas en evidencia, ya que ayudan en el diseño, monitoreo y evaluación de problemas de desarrollo. Datos como ingresos del hogar, acceso a servicios básicos y nivel educativo son esenciales para programas de alivio de la pobreza. La desagregación de datos permite una mejor focalización de políticas, pero presenta desafíos en la recopilación de información. Las oficinas nacionales de estadística deben buscar estrategias rentables para mejorar la granularidad de las estadísticas. 

Una estrategia más rentable combina múltiples fuentes de datos a través de la estimación de área pequeña (SAE). El principio detrás de SAE es simple. **Si una encuesta por muestreo no puede proporcionar una estimación granular o desagregada suficientemente precisa y confiable, SAE combina los datos de la encuesta con otros tipos de datos auxiliares (por ejemplo, datos administrativos o datos censales) que tienen una cobertura más amplia para mejorar el estimador de la encuesta.** 

Esta guía proporciona una breve introducción a las técnicas básicas de SAE y describe la implementación de estas técnicas mediante el software R. En primer lugar, proporciona una justificación para llevar a cabo la SAE en el contexto del cumplimiento de los requisitos de datos desglosados de los ODS. En segundo lugar, guía a los lectores a través de los conceptos básicos de Gestión y análisis de datos utilizando R. En tercer lugar, se presentan diversas técnicas SAE, desde métodos de calibración simples hasta procedimientos de modelado cada vez más sofisticados. La discusión de cada técnica de SAE incluye varios ejemplos para demostrar la implementación paso a paso del procedimiento subyacente. Los temas de los ejemplos de cálculo se extraen principalmente de las encuestas de hogares comúnmente recopiladas (por ejemplo, la Encuesta de Ingresos y Gastos Familiares, la Encuesta de Fuerza Laboral y la Encuesta Demográfica y de Salud). La implementación de software con R se proporciona a lo largo de la discusión.

Esta guía está dirigida específicamente al personal técnico de las ONE, otras agencias de recopilación de datos que compilan estadísticas oficiales e indicadores de los ODS, profesionales del desarrollo, estudiantes e investigadores con cierta experiencia en el análisis de datos estadísticos y que estén interesados en la granularidad de las estadísticas. Para una mejor apreciación de los capítulos técnicos de esta guía, alentamos a los lectores con antecedentes limitados en los conceptos básicos de los modelos estadísticos a leer los Apéndices, particularmente la discusión sobre la construcción de modelos.

1.1 ¿Qué es la estimación de área pequeña y por qué la necesitamos? 

La primera foto muestra la vista desde una torre en Shanghái, República Popular China, en 2015. Con más de 195 mil millones de píxeles, esta fotografía es de ultra alta resolución. En el momento de escribir este artículo, la imagen ostenta el récord de ser la foto con el mayor número de píxeles de Asia.

De hecho, esta vista aérea de Shanghái pinta el paisaje de una metrópolis dinámica y progresista. Acercar cualquier parte de la imagen aún proporcionaría una perspectiva clara. Aunque una foto de menor resolución aún podría mostrar una vista clara de la ciudad, acercar el zoom en un área específica podría aumentar la pixelación general. En conjunto, las tres fotos muestran una alegoría convincente de cómo podrían diseñarse los sistemas de recopilación de datos que producen estadísticas y que sirven como insumos para la formulación de políticas
diseñado. Hoy en día, muchos sistemas de recopilación de datos se diseñan para proporcionar instantáneas, o estimaciones de "panorama general". Por ejemplo, el tamaño de las muestras de las encuestas suele calcularse de manera que las estimaciones del parámetro de interés sean lo suficientemente fiables a nivel nacional, regional o a un determinado nivel altamente agregado. Por otro lado, es posible que un censo no tenga el problema del "tamaño de muestra pequeño", pero aún así puede tener una gama limitada de información. Al igual que capturar una imagen de alta resolución de Shanghái tiene un costo, aumentar el tamaño de la muestra de una encuesta o la variedad de temas en un censo ciertamente genera la necesidad de recursos financieros, técnicos y administrativos adicionales. En particular, se espera que la recopilación de más datos aumente proporcionalmente el número de encuestadores/encuestadores, supervisores de campo e incluso procesadores de datos, junto con más instrumentos, equipos y dispositivos de recopilación de datos. Además, el período de recopilación de datos puede ser más largo. Sin embargo, con frecuencia los sistemas nacionales de estadística disponen de recursos limitados para absorber el costo adicional. Sin embargo, no podemos subestimar la importancia de contar con datos ricos y granulares. La disponibilidad de datos granulares o desglosados mejora la eficiencia del proceso de toma de decisiones, ya que pueden utilizarse como base para la formulación de políticas, la identificación de grupos de población apropiados para los objetivos de las políticas y el seguimiento del progreso de un programa ya implementado. Por lo tanto, debemos conciliar la necesidad de contar con datos granulares para facilitar la formulación de políticas basadas en datos empíricos con la necesidad de garantizar que el costo de la recopilación de datos sea sostenible. SAE proporciona un marco analítico para mejorar el nivel de granularidad sin necesidad de recopilar datos adicionales en el campo. Esta metodología integra múltiples fuentes de datos y capitaliza las fortalezas de cada fuente. En comparación con un censo, una encuesta suele tener una gama más amplia de información.

De hecho, las ONE utilizan encuestas para recopilar información detallada sobre los ingresos, los gastos, las condiciones de trabajo y la salud de los hogares, entre otras cosas. Sin embargo, las estimaciones de las encuestas están sujetas a un margen de error porque una encuesta no obtiene información de cada unidad de su población objetivo. Por otro lado, un censo puede enumerar completamente todas las unidades de su población objetivo, pero carecer de suficientes detalles sobre la característica de interés. En el caso de la EAE, una encuesta toma prestada su fuerza de la amplia cobertura de un censo, lo que produce estimaciones que siguen siendo fiables incluso cuando se desglosan por niveles, o "áreas pequeñas", para los que la encuesta no fue diseñada originalmente para proporcionar estimaciones fiables. Aunque un área pequeña generalmente se refiere a una ubicación geográfica más granular (por ejemplo, un condado, municipio o división censal), también puede pertenecer a un "dominio pequeño" (por ejemplo, un grupo étnico de edad, sexo y personas que viven en una ubicación geográfica grande) (Gosh y Rao 1994). Por lo general, el tamaño de la muestra de un área pequeña es mucho menor que el tamaño de la muestra a nivel del dominio de la encuesta. Por ejemplo, supongamos que una encuesta fue diseñada para proporcionar estimaciones confiables a nivel regional. Por lo tanto, la región sirve como dominio de la encuesta y el tamaño de la muestra se calcula para cada región de la población objetivo. Si una región contiene varias provincias, entonces una provincia puede considerarse como un área pequeña porque la encuesta puede no tener un tamaño de muestra suficiente para producir estimaciones confiables a nivel provincial. Del mismo modo, si queremos estimaciones desagregadas para un determinado grupo minoritario dentro de una región, ésta también podría considerarse como un área pequeña. Muchos enfoques toman prestada la fuerza de múltiples fuentes de datos, y la elección generalmente depende del parámetro que se estima y de las fuentes de datos disponibles. En los capítulos siguientes se detallan los requisitos metodológicos y de datos de las diversas técnicas de EAS.

1.1.1 Considerar los requisitos de datos desglosados de los Objetivos de Desarrollo Sostenible como un problema de estimación de área pequeña En el año 2000, el ex primer ministro del Reino Unido afirmó que "la información reemplaza al petróleo como el producto más importante". 1 La información es análoga al petróleo: ambos pasan por un largo proceso de transformación, de crudo a refinado. Los datos brutos son información en su forma bruta. Pasa por varias fases, desde la recopilación hasta el procesamiento y el análisis hasta la conversión de la información, que es esencial para la toma de decisiones basada en pruebas. De hecho, los gobiernos reconocen cada vez más que los datos y las estadísticas informan las políticas y afectan a los resultados del desarrollo. La aplicación de los objetivos de desarrollo del Milenio consolidó aún más el papel central de las estadísticas oportunas y fiables como elemento vital de la formulación de políticas, ya que sus metas específicas, cuantificadas y con plazos concretos proporcionan un marco de seguimiento claro para evaluar el progreso socioeconómico. Los Objetivos de Desarrollo del Milenio lograron logros notables. Por ejemplo, en 1990 casi 2.000 millones de personas vivían con 1,25 dólares o menos al día. En 2010, menos de 700 millones de personas vivían en la pobreza extrema,2 y se espera que esta cifra se reduzca a 250 millones para 2030.3 Desde 1990, el número de niños en edad de asistir a la escuela primaria sin escolarizar ha disminuido en 40 millones, y se han producido casi 7 millones de muertes menos entre los niños menores de 5 años.

A pesar de las tendencias alentadoras que muestran estas estimaciones a nivel agregado, en las que se dispone de datos detallados, la evidencia sugiere que la brecha entre ricos y pobres se amplió con el tiempo. Si esa desigualdad persiste, los grupos vulnerables podrían quedar excluidos o, en el mejor de los casos, beneficiarse desproporcionadamente menos a medida que se desarrolla el proceso de desarrollo. Los ODS se pusieron en marcha en 2015 para aprovechar los avances logrados por los ODM. Para poner en práctica los ODS, un marco de indicadores similar articula tipos específicos de datos con fines de seguimiento. El marco mundial de indicadores tiene 17 objetivos, 169 metas y 231 indicadores.4 Entre los indicadores mundiales de los ODS, el 39,2% se recoge normalmente de registros administrativos, el 30,6% de encuestas y el 4,7% de fuentes digitales; el resto de los indicadores no pudieron clasificarse por diferentes razones (CESPAP, 2019). Mientras que el seguimiento de los ODM se centró en examinar las tendencias a nivel nacional, las recomendaciones sugieren desglosar los indicadores de los ODS según la clase de ingresos, el género, la etnia, la ubicación geográfica, la situación de discapacidad, la situación migratoria y otras dimensiones pertinentes.5 Potencialmente, la falta de disponibilidad de datos desglosados oportunos y de alta calidad podría hacer que el seguimiento del progreso hacia los ODS sea ineficaz. En varios casos, los indicadores de los ODS pueden desglosarse fácilmente con respecto a algunas de las dimensiones especificadas en el marco mundial de indicadores utilizando los datos existentes. Sin embargo, hay indicadores que no se pueden desglosar fácilmente. En la figura 1.1 se resumen los resultados de una encuesta realizada conjuntamente por el Banco Asiático de Desarrollo y la CESPAP en 2017, en la que se examinó la disponibilidad de datos desglosados sobre los ODS entre sus países miembros. Los resultados de la encuesta sugieren que el desglose de las estadísticas por ubicación está más ampliamente disponible, sin embargo, los datos granulares son escasos para grupos especiales como las personas con discapacidad y los pueblos indígenas. Además, el nivel de desagregación geográfica disponible puede no ser óptimo para la formulación de políticas. Por ejemplo, es posible que un indicador pueda desagregarse fácilmente por región sin comprometer su fiabilidad. Sin embargo, los encargados de la formulación de políticas estarían mejor informados si el mismo conjunto de estadísticas se desglosara a nivel de las aldeas.

Dada la necesidad de fortalecer la capacidad de los sistemas estadísticos nacionales para compilar datos desglosados para el seguimiento de los ODS, la Comisión de Estadística de las Naciones Unidas formó el Grupo Interinstitucional de Expertos sobre los Indicadores de los Objetivos de Desarrollo Sostenible.6 Existen varias formas de generar estadísticas desagregadas, cada una con sus propias ventajas y desventajas. La opción 1 diseñaría un vehículo de recopilación de datos y garantizaría que haya suficiente información (fiable) de cualquier nivel de desagregación deseado. Si el vehículo de recolección de datos es una encuesta, el proceso implica calcular el tamaño de la muestra en todos los niveles deseados de desagregación y elegir el tamaño de muestra más grande. A medida que el nivel de desagregación se vuelve más fino, el tamaño de muestra recomendado aumenta. Considere una población hipotética que consta de 20 millones de unidades y abarca 17 regiones y 85 provincias. En la figura 1.2 se muestra el tamaño de muestra recomendado, bajo muestreo aleatorio simple, para estimar un parámetro de interés (expresado como ratio) con un margen de error de 0,05 y un nivel de confianza del 95% basado en diferentes niveles de desagregación. Esta opción es ideal si los recursos financieros y técnicos no son un problema.

La opción 2 es particularmente pertinente cuando varias organizaciones a nivel local pueden compilar estadísticas oficiales. En particular, una posibilidad implica descentralizar la recopilación de datos, dentro de la supervisión técnica de las ONE, y obligar al gobierno local y/o a las autoridades o agencias a supervisar el bienestar de un grupo específico de la población. Si la recopilación de datos sigue este enfoque, el proceso dependerá en gran medida del presupuesto y la capacidad técnica de la autoridad gubernamental local. Algunas agencias pueden tener más recursos para la recopilación de datos que otras, por lo que están en una mejor posición para embarcarse en dicha iniciativa. La agencia puede recopilar datos de acuerdo con sus necesidades, siguiendo su propio horario. Sin embargo, es posible que otras agencias no sean tan capaces (financiera o técnicamente) de realizar su propia recopilación de datos. En consecuencia, no se dispondrá de estadísticas para todas las localidades o grupos de población. Del mismo modo, es posible que la recopilación de datos no esté sincronizada (es decir, los datos no se recopilan simultáneamente en todas las áreas pequeñas porque algunas áreas son más grandes en comparación con otras). Otro reto es garantizar la adopción de conceptos y definiciones coherentes en la recopilación y el análisis de datos. Esto puede dar lugar a incoherencias en la desagregación de los datos, lo que hace que la comparabilidad de las estadísticas sea polémica. En la opción 3 se identifica el nivel mínimo de desagregación necesario y se diseña el vehículo de recopilación de datos correspondiente para proporcionar estimaciones fiables a ese nivel mínimo de desagregación. Por ejemplo, supongamos que un gobierno nacional necesita estadísticas fiables de la pobreza a nivel provincial, como mínimo. En este caso, la provincia es el nivel mínimo de desagregación requerido. A diferencia de la opción 1, la opción 3 se considera más práctica y rentable. Puede haber casos en los que sólo se recojan unas pocas observaciones para un determinado grupo de subpoblación, especialmente cuando se encuentra fuera del nivel mínimo preespecificado de desagregación. En nuestro ejemplo, que identifica la provincia como el nivel mínimo de desagregación requerido, la desagregación adicional dentro de la provincia puede carecer de información o datos suficientes. Si el vehículo de recolección de datos es una encuesta, la posible consecuencia es una estimación de la encuesta con un alto error estándar y un alto coeficiente de variación. De todos modos, si se considera que la opción 3 es la solución más práctica en determinadas circunstancias y una encuesta resulta ser la principal fuente de datos, es aconsejable explorar la viabilidad de aplicar la estimación de áreas pequeñas para compilar estadísticas más allá del nivel mínimo de desagregación requerido.

1.1.2 ¿Qué indicadores de los Objetivos de Desarrollo Sostenible podrían beneficiarse de la estimación de áreas pequeñas? La falta de datos detallados o desglosados no siempre es un problema de EAS. Hay casos en que cuestiones fundamentales siguen sin resolverse (por ejemplo, no se dispone de definiciones conceptuales), lo que impide la compilación de datos desglosados. El SAE es pertinente cuando (i) un indicador se compila a partir de datos de encuestas y el desglose a un cierto nivel no es factible porque el tamaño de la muestra subyacente no es lo suficientemente grande como para proporcionar estimaciones confiables a ese nivel, y (ii) existen fuentes de datos auxiliares (no propensas a errores de muestreo) de las que se podría extraer información sobre los correlatos del principal indicador de interés. (Por otro lado, el SAE puede no ser relevante para indicadores cuya principal fuente de datos no es una encuesta o para casos en los que no hay otra fuente de datos auxiliares de la que podamos tomar prestada la "fortaleza" y, a su vez, mejorar la granularidad de las estimaciones de la encuesta). Por lo tanto, los indicadores de los ODS compilados por las encuestas podrían desglosarse aún más cuando se aplique el SAE. En la siguiente sección se examinan las aplicaciones del SAE en la compilación de los indicadores de los ODS sobre pobreza, empleo y salud, tres áreas en las que las encuestas recopilan muchos indicadores. Las técnicas de SAE también podrían aplicarse en otros indicadores no relacionados con los ODS, como se discute en otras estadísticas a nivel local.

1.1.2.1 Estadísticas de pobreza El ODS 1 tiene como objetivo poner fin a la pobreza en todas sus formas en todo el mundo. Muchos indicadores de este objetivo se compilan a través de encuestas. Tomemos un caso en el que la proporción de personas que viven por debajo de un umbral de pobreza nacional o internacional. Las ONE suelen generar estadísticas oficiales de pobreza a nivel nacional, regional y/o provincial, utilizando datos recopilados de una Encuesta de Ingresos y Gastos de los Hogares (HIES) o una Encuesta de Medición de los Niveles de Vida. A menudo, el tamaño de la muestra de estas encuestas es lo suficientemente grande como para proporcionar estimaciones fiables cuando las estadísticas de pobreza se resumen por grupos de población (por ejemplo, sexo, edad, ocupación de una persona o cabeza de familia) a nivel nacional o regional. Las estadísticas de pobreza son muy útiles para los gobiernos cuando planifican, diseñan y supervisan programas para la reducción de la pobreza si están desglosadas por aldeas; etnicidad en diversas zonas geográficas; o, de manera más general, en niveles o áreas pequeñas en las que las encuestas no se diseñaron originalmente para proporcionar estimaciones confiables.

Varios estudios ilustran la utilización del SAE para generar estadísticas desglosadas sobre la pobreza. Un estudio estadounidense destinado a estimar la pobreza y las características de las unidades habitacionales en áreas pequeñas utilizó datos de encuestas para desarrollar un modelo logístico jerárquico que incluía unidades habitacionales e información personal (Malec, 2005). En Filipinas, un número creciente de estudios están investigando las aplicaciones de la técnica SAE a la pobreza. A nivel subnacional, el EAC de la pobreza se estudió inicialmente en 1999, cuando se aplicó el procedimiento de estimación sintética en los datos de la Encuesta de Ingresos y Gastos Familiares (FIES) y del Censo de Población y Vivienda (CPH) para estimar la incidencia de la pobreza a nivel provincial o municipal (Albacea 1999). En 2003 se modificó este procedimiento para generar estimaciones provinciales de pobreza (Albacea y Pacificador 2003). Ambos estudios condujeron al procedimiento propuesto para estimar las estadísticas locales de pobreza en Filipinas (Albacea 2006). En 2007, otra aplicación de la técnica SAE midió la incidencia de la pobreza alimentaria en los hogares agrícolas y pesqueros provinciales, utilizando tres procedimientos de estimación (es decir, la predicción directa, la regresión sintética y la mejor predicción lineal no sesgada empírica) sobre la base de datos de encuestas, censos y fuentes administrativas (Cosico 2007). En respuesta a la demanda de estadísticas de pobreza más desglosadas geográficamente, la Junta Nacional de Coordinación Estadística (que ahora forma parte de la Autoridad de Estadística de Filipinas) elaboró estadísticas de pobreza a nivel municipal y urbano, utilizando la metodología del Banco Mundial comúnmente conocida como metodología Elbers, Lanjouw y Lanjouw (ELL). Otros estudios realizados en Filipinas utilizaron diferentes técnicas de EAC para estimar el número de hogares pobres en municipios y ciudades de una región (Bulan 2011; Yuson 2012; Alcanices 2013; Bernasol 2013; Caisido 2013; y De Guzmán 2013). Tailandia utiliza la metodología ELL para generar indicadores de pobreza en distritos y subdistritos utilizando el CPH y la Encuesta Socioeconómica de los Hogares7.

# 2 DESARROLLO DE UN PLAN DE ESTIMACIÓN DE ÁREA PEQUEÑA

En el capítulo anterior, discutimos el concepto de SAE y exploramos cómo esta técnica puede mejorar la granularidad de las estimaciones de la encuesta al desagregarlas a niveles para los cuales la encuesta subyacente no fue diseñada originalmente. Al igual que muchas otras actividades estadísticas, es importante desarrollar un plan de implementación antes de embarcarse en el SAE. La mayor parte de la siguiente discusión se centra en los aspectos prácticos y las consideraciones que se consideran importantes para el personal técnico de NSO. Sin embargo, la mayoría de las consideraciones cubiertas en este capítulo también pueden aplicarse a otros contextos más generales que enfrentan los estudiantes, académicos y otros tipos de investigadores que desean realizar SAE. Por otro lado, los lectores que prefieran una discusión más teórica podrían complementar esta guía con libros de texto de SAE y otras referencias.8 A medida que la literatura y las aplicaciones de SAE florecen, la lista de metodologías abunda. Existe una amplia gama de técnicas de SAE: algunas son fáciles de aplicar, mientras que otras son más desafiantes. Otros factores incluyen el propósito u objetivo de la realización del SAE, el tipo de indicador o variable de interés y la disponibilidad de datos antes de la estimación real.

2.1 Meta o propósito de la estimación de áreas pequeñas El objetivo principal de generar estadísticas granulares o desagregadas debe estar claro antes de embarcarse en cualquier actividad de SAE. Las estimaciones detalladas deben generarse sólo cuando exista un clamor válido por tales estadísticas y cuando no se disponga de otros datos indirectos a nivel de área pequeña para su uso en la formulación de políticas y la planificación de programas. Además, debemos evaluar si hay una diferencia insignificante entre áreas pequeñas, y si las estimaciones a nivel de área amplia o parte de las estimaciones a nivel de área amplia serían suficientes. Las ONE recopilan datos voluminosos y compilan datos basados en esos insumos. Las actividades de recopilación de datos estadísticos requieren recursos financieros y técnicos considerables, por lo que emprender otra actividad estadística podría poner a prueba sus limitados recursos. El SAE podría ser un ejercicio muy complejo que implica una validación exhaustiva de las estimaciones. Por lo tanto, para garantizar una asignación eficiente de los recursos será necesaria una demanda de los productos de la SAE. En el capítulo I se citan varios ejemplos de cómo se utilizaron los resultados de la estimación de áreas pequeñas para la planificación y el diseño de políticas, en particular en Filipinas y Tailandia. En muchos casos, estos usos deben articularse desde el inicio de la planificación de las actividades estadísticas prioritarias de la ONE. Si los usos potenciales de cualquier actividad estadística no están claros desde el principio, movilizar el presupuesto puede resultar una tarea muy difícil. Sin embargo, los productores de datos, como las ONE, no siempre saben cómo se utilizan las estadísticas compiladas, qué tipos de datos adicionales se necesitan y otros requisitos de los planificadores socioeconómicos. Importantemente Las ONE deben acercarse y consultar a sus principales partes interesadas. Una guía publicada por la Oficina Australiana de Estadísticas (2006) proporciona una lista de verificación de preguntas para hacer a las partes interesadas clave antes de los ejercicios de SAE:  ¿Cuáles son las políticas o programas importantes que potencialmente requieren datos granulares?  ¿Cuál es el contexto estratégico, los objetivos y los resultados deseados de los usuarios/partes interesadas?  ¿Qué datos granulares específicos requieren los usuarios y qué nivel geográfico o de subpoblación se necesita?  ¿Cuáles son los efectos correspondientes en las políticas o programas si los datos granulares de referencia son inexactos, por ejemplo, en un 5%, un 10% o un 20%? ¿Qué datos granulares deben priorizarse con respecto a los requisitos de precisión?  ¿Existen modelos sociales o económicos disponibles que puedan servir de referencia para identificar las posibles variables que expliquen la variable de interés?  ¿Cuáles son los datos pertinentes a nivel administrativo que pueden servir de información adicional para el modelo de zona pequeña? ¿Cómo se recopilan estos datos, cuáles son sus usos y cuál es su nivel de precisión?  ¿Se desglosarán las estimaciones detalladas a otras categorías geográficas o de subpoblación?  ¿Cuáles son las publicaciones disponibles que analizan las políticas o programas correspondientes que utilizan las estimaciones granulares? Conocer las políticas clave, las decisiones de financiación o las preguntas que pueden abordar las estadísticas desagregadas es esencial a la hora de desarrollar un plan de implementación de la SAE. Debido a que las diferentes partes interesadas pueden necesitar diferentes datos desglosados, las consultas también son útiles para determinar qué necesidades de datos pueden abordarse de manera más eficiente mediante la realización de SAE. SAE no es una solución simple que pueda abordar todos los requisitos de datos desagregados de cada usuario. Por lo tanto, la consulta es una buena oportunidad para comunicar las limitaciones de la SAE a los usuarios objetivo.

2.2 Variable de interés Al desarrollar un plan de implementación de SAE, también es importante examinar cuidadosamente las características de la variable de interés. La variable de interés generalmente se estima a partir de la encuesta por muestreo de las ONE. Supongamos que queremos compilar estadísticas de pobreza en áreas pequeñas y la proporción de población pobre (es decir, la variable de interés) es constante en grandes áreas geográficas, entonces no necesitamos información auxiliar para construir un modelo. Un procedimiento de estimación simple (por ejemplo, el estimador de la relación de área amplia) sería suficiente. Sin embargo, en realidad esta técnica implica una fuerte suposición. Sin embargo, si se cree que la proporción de pobres es diferente en áreas geográficas pequeñas, podemos proceder a obtener datos auxiliares para construir un modelo. Al compilar estimaciones de la pobreza en áreas pequeñas, debemos especificar si necesitamos estimaciones de las tasas de pobreza de la plantilla solamente, o también necesitamos estimaciones de otros tipos de indicadores de pobreza (por ejemplo, brecha de pobreza, gravedad de la pobreza). Este tipo de preguntas técnicas deben responderse tempranamente, ya que la elección de la metodología SAE depende de la forma de la variable de interés. Una variable puede asumir diferentes formas (por ejemplo, una suma, un promedio, una proporción o una proporción). Si se conoce el tamaño subyacente de la población, la tasa de pobreza o la incidencia de la pobreza pueden considerarse como una proporción o promedio de una variable binaria que toma un valor de uno si la unidad de observación se considera mala o cero si no es pobre. Si se desconoce el tamaño de la población subyacente, la tasa de pobreza puede considerarse como una proporción. Las tasas de desempleo y subempleo también se consideran como ratio. Por otro lado, el número total de pobres y el número total de desempleados se expresan como suma.

Es importante destacar que algunas metodologías de SAE son aplicables a una forma de variable, pero no a otras. Si se necesitan estimaciones de área pequeña para variables de diferentes formas, se puede considerar el uso de una metodología SAE diferente para cada variable de interés. 2.3 Nivel de desagregación y requisitos de datos De acuerdo con la definición proporcionada en el Capítulo I, un área pequeña podría ser una unidad geográfica o un subgrupo de población que no está adecuadamente representado en la encuesta subyacente porque es más fino que el dominio de la encuesta preespecificado y debido a limitaciones en el tamaño de la muestra. El nivel deseado de desagregación suele estar dictado por el objetivo o propósito de la realización de la SAE. Esto debe alinearse con los requisitos de los usuarios para las decisiones de políticas y la implementación de programas. Por razones prácticas, la desagregación suele establecerse en las regiones administrativas inferiores. En algunos casos, los productores de datos publican estimaciones de encuestas directas a nivel de área pequeña, pero con advertencias para áreas pequeñas donde las estimaciones de encuestas directas correspondientes caen por debajo de un umbral de confiabilidad preespecificado. Esta es una práctica común, especialmente cuando hay muy pocas áreas pequeñas cuyas estimaciones de encuestas directas tienen bajos niveles de confiabilidad. El SAE se vuelve más atractivo cuando muchas unidades del nivel deseado de desagregación tienen estimaciones de encuestas directas que caen por debajo de un umbral de confiabilidad preespecificado. Sin embargo, la realización de SAE no garantiza niveles sustancialmente más altos de confiabilidad en cualquier nivel deseado de desagregación que la estimación directa de la encuesta. La elección de la metodología SAE depende del nivel en el que se disponga de información adicional.

Las técnicas de SAE son valiosas cuando pueden capitalizar la información adicional, lo que puede explicar las relaciones innatas dentro y entre los datos de la encuesta y otras fuentes de datos. Estas relaciones se pueden establecer dentro y entre diferentes fuentes posibles: entre las estimaciones directas de las encuestas y los datos auxiliares de fuentes administrativas, censos u otras encuestas; entre las estimaciones de encuestas directas generadas a lo largo del tiempo; en la información recopilada entre pequeñas áreas adyacentes; entre unidades que comparten las mismas características en varias áreas pequeñas dentro de un área grande; o combinaciones de las fuentes mencionadas. Sin embargo, el hecho de que algunas de estas fuentes se beneficien de la EAC podría complicar la EAC, lo que requeriría conocimientos estadísticos. La disponibilidad de datos auxiliares que potencialmente puedan explicar la variable de interés es uno de los requisitos más importantes de la SAE. Los datos auxiliares pueden estar disponibles a nivel de área o a nivel de persona/unidad o a ambos. Al elegir los datos auxiliares, se pueden realizar controles de calidad sobre los conceptos, las definiciones, las clasificaciones estándar, el alcance, el modo de recopilación de datos, el propósito de la recopilación de datos, el cuestionario y la metodología utilizada para la recopilación de datos, el diseño de muestreo (si es una encuesta), los períodos de referencia, los datos faltantes y la validación de datos se pueden utilizar para anticipar las limitaciones del modelo SAE. Se pueden utilizar como referencia estudios previos o relacionados. Es imperativo probar la fuerza y la significación de la relación entre los datos auxiliares y las variables de interés. Esto se puede hacer a través de diagramas de dispersión simples, correlación y modelos simples. Además, es importante que los datos auxiliares (i) cubran toda la población en la que se generarán estimaciones de áreas pequeñas, (ii) incluyan la información geográfica o de subpoblación requerida, y (iii) tengan un período de referencia consistente con la(s) variable(s) de interés y otros datos auxiliares. Los datos administrativos son una fuente de datos auxiliares. Sin embargo, debe comprobarse la coherencia de las definiciones utilizadas en la recopilación de estos datos. Por ejemplo, la oficina de bienestar social y una oficina de estadísticas pueden definir un hogar pobre de manera diferente. La calidad de los datos administrativos debe evaluarse en función de la calidad del procedimiento de recogida de datos aplicado. Además, no hay forma de medir el error en el uso de este tipo de datos en el procedimiento de estimación.

# IV ENFOQUES EN LA ESTIMACIÓN DE ÁREAS PEQUEÑAS

En el capítulo II se discutieron brevemente las consideraciones clave al desarrollar un plan de SAE. Muchas de estas consideraciones tienen implicaciones en la elección de la metodología de estimación de áreas pequeñas. Aunque la elección de la metodología es crucial, depende en gran medida del contexto, como cuál es la variable de interés, los niveles de desagregación deseados y la disponibilidad de datos. En este capítulo se enumeran varias técnicas de estimación de áreas pequeñas y se presentan algunos ejemplos prácticos sobre cómo implementar la metodología utilizando el software R. El capítulo también describe el rendimiento de cada técnica y discute sus ventajas y desventajas. 

4.1 Estimación directa de la encuesta 

Supongamos que la población objetivo de una encuesta se puede dividir en M dominios 

(D1, D2,... Dk...) 

Recuerde que el dominio de la encuesta especifica el nivel en el que se puede esperar obtener estimaciones precisas y exactas. Esto es cierto porque los niveles aceptables de precisión y exactitud se especifican al calcular el tamaño de la muestra a nivel de dominio. 

Si queremos estimar el tamaño de la población (por ejemplo, el número total de personas pobres), el estimador de encuesta directa correspondiente, , Yˆ es simplemente la suma ponderada de yj asociada con cada unidad muestreada tal que <Ö ¦∈6M MM Z , (4.1) 

donde yj es la característica de interés (por ejemplo, 1 si la unidad muestreada se clasifica como pobre,  0 en caso contrario); y wj es el peso de muestreo adjunto a la j-ésima unidad muestreada. 

Ahora, supongamos que queremos estimar Yˆ para cada uno de los N subdominios (SD1 , SD2 ,..., SDl ,... SDN). En la estimación directa de la encuesta, estimamos Yl  tal que <O Ö ¦∈∈ O 6'M6M MM Z . (4.2) 

Por lo tanto, la segunda ecuación es un análogo directo de la primera, donde solo restringimos la suma a todas las unidades muestreadas que pertenecen al subdominio SDl. 

La mayoría de los estimadores de encuestas directas son insesgados porque el valor esperado de la encuesta está diseñado de tal manera que el estimador se aproxima al valor real del parámetro de interés, en promedio. 

Por otro lado, la fiabilidad de un estimador de encuesta directa depende, entre otras cosas, del número de observaciones utilizadas en el cálculo. Si SDl es significativamente más pequeño que cualquiera de los DM del dominio de la encuesta, el error de muestreo de Yl ˆ puede ser mayor que el ideal.

Por lo tanto, aunque la estimación directa de encuestas puede ser la metodología más sencilla para desglosar un indicador que se compila utilizando datos de encuestas, su fiabilidad depende de cuán representativos sean los datos muestreados recopilados de SDl. Si tenemos muy pocas unidades muestreadas de SDl, SDl puede considerarse como un área pequeña. En la estimación directa de encuestas, las estimaciones para áreas pequeñas deben usarse con precaución. Una práctica común es marcar las estimaciones con coeficientes de variación que superan un cierto nivel (por ejemplo, 15%). Otros evitan publicar estimaciones que no cumplen con un cierto umbral de nivel de confiabilidad. Como se mencionó anteriormente, la mayoría de los programas de software disponibles en la actualidad proporcionan un algoritmo para calcular el estimador de encuesta directa y su medida de variabilidad o error estándar. Una llamada para que la función lo calcule usando el software es lo que se necesita para obtener las estimaciones y la medida de precisión correspondiente. Para ilustrar cómo se puede implementar la estimación de encuestas directas con R, considere el siguiente ejemplo. Supongamos que queremos estimar la tasa de pobreza y su correspondiente medida de confiabilidad (es decir, el coeficiente de variación) a nivel nacional y provincial. En primer lugar, tenemos que instalar los paquetes necesarios, utilizando el comando "install". En el software R, los paquetes necesarios son readxl y survey.

```{r}
install.packages(c("readxl", "survey"), dependencies = TRUE)
library (readxl)
library (survey)
hies <-read_excel("hies.xlsx")
fsvy<-svydesign(ids=~psu, strata=~stratum, weights=~weight, data=hies)
svymean(~poor, fsvy)
cv(svymean(~poor,fsvy))
svyby(~poor, ~regn, fsvy, svymean, vartype=c(“cv”), level=0.95)
```

```{r}
install.packages(c("povmap"), dependencies = TRUE)
library("povmap")
# Load sample data set
data("eusilcA_smp")
data('eusilcA_pop')
```

```{r}
emdi_model_Guadarrama <- ebp(
  fixed = eqIncome ~ gender + eqsize + cash + self_empl +
    unempl_ben + age_ben + surv_ben + sick_ben + dis_ben + rent +
    fam_allow + house_allow + cap_inv + tax_adj,
  pop_data = eusilcA_pop, pop_domains = "district",
  smp_data = eusilcA_smp, smp_domains = "district", weights = "weight",
  weights_type = "Guadarrama", transformation = "log", na.rm = TRUE
)
```








































